【裁判字號】    89,上易,258
【裁判日期】    891031
【裁判案由】    清償借款
【裁判全文】
臺灣高等法院臺中分院民事判決  八十九年度上易字第二五八號
      上  訴  人    丙○○
      訴訟代理人    吳紹貴      律師
      複  代理人    甲○○    .
      被上訴人      乙○○    .
右當事人間清償借款事件，上訴人對於中華民國八十九年六月二十七日臺灣臺中地方
法院八十九年訴字第一二五六號第一審判決提起上訴，本院判決如左：
      主      文
原判決廢棄。
被上訴人在第一審之訴及假執行之聲請駁回。
第一、二審訴訟費用由被上訴人負擔。
      事      實
甲、上訴人方面：
一、聲明：求為判決：如主文所示，並陳明如受不利之判決，願供擔保請准免為假執
    行。
二、陳述：除與原判決所載相同部分予以引用外，補述略稱：
（一）上訴人雖有在協議書上簽名，但簽名原因為：訴外人陳瑞昌原先以支票向訴外
      人鍾文興借貸新台幣（以下同）一百萬元，所簽發之支票經提示不獲支付，因
      而另行簽發十張支票，每張金額十萬元，商請上訴人出面在該十張支票上背書
      ，再由陳瑞昌將該十張支票交與債權人鍾文興，以該十張支票換回上述不獲支
      付之支票，由於支票並不準用匯票有關票據保証之規定，是以上訴人顯係以票
      據背書之方式，變相擔任債務人陳瑞昌之保証人，書立協議書時，上訴人並無
      承擔陳瑞昌所欠鍾文興一百萬元債務之意思，上訴人僅係右揭一百萬元債務之
      保證人，並非上述債務之債務人，被上訴人主張伊亦係上述債務之保證人，於
      八十八年五、六月間，代債務人（即上訴人）清償上開債務後，本於保證代位
      之法律關係，請求債務人上訴人給付伊所代償之一百萬元，自屬無據。
（二）縱令上訴人就上述十張支票所載金額應負背書人責任，惟持票人即被上訴人並
      未於法定期限內向背書人即上訴人為付款之提示，依票據法第一百三十二條之
      規定，對上訴人喪失追索權，且被上訴人未於法定四個月期限內行使追索權，
      其請求權已罹於時效而消滅，不得向上訴人請求給付上述票款，被上訴人之訴
      為無理由。
（三）上述款項係訴外人陳瑞昌一人向訴外人鍾文興所借，鍾文興方為上開借貸之債
      務人，被上訴人果若有代債務人清償上述款項，則其保證代位之行使對象應為
      訴外人陳瑞昌，而非上訴人。
三、證據：除引用原審立證方法外，另請求傳訊證人溫上琦。
乙、被上訴人方面：
一、聲明：求為判決：駁回對造之上訴。
二、陳述：除與原判決所載相同部分予以引用外，補述略稱：
（一）訴外人即債務人陳瑞昌曾於八十七年七月間，表示欲以其所有之坐落苗栗縣三
      義鄉之房地抵償所欠被上訴人之債務，但因該房地已設定三百萬元抵押權與他
      人，被上訴人認為該房地扣除抵押債務後，所餘價值不多，被上訴人未同意其
      請求，上訴人辯稱系爭一百萬元債務業經債務人即訴外人陳瑞昌已以房地抵償
      完畢云云，並非真實。
（二）上訴人有在協議書上簽名，與債務人陳瑞昌同列為乙方，依協議書第一條：「
      乙方（按指上訴人與訴外人陳瑞昌）向甲方（按指訴外人即債權人鍾文興）貸
      款新台幣壹佰萬元．．．茲乙方由陳瑞昌開具．．．．支票壹拾張計壹佰萬元
      正，並由丙○○（即上訴人）背書．．．．」等語，由上述文句，足見上訴人
      於協議書上簽名時，有承擔陳瑞昌所欠鍾文興一百萬元債務之意思。
（三）債務人即訴外人陳瑞昌原係簽發金額一百萬元之支票一張，向鍾文興調借同額
      現款，該支票經提示不獲支付，陳瑞昌乃於八十七年七月十八日，邀同上訴人
      ，與鍾文興書立協議書，約定陳瑞昌另行簽發十張金額均為十萬元之支票交與
      債權人鍾文興，換回原先所交付之一百萬元支票，上訴人有在上開十張支票上
      背書，由此足證上訴人有承擔陳瑞昌所欠鍾文興一百萬元債務之意思，上訴人
      既有承擔債務之意思，則被上訴人代債務人即上訴人清償上開債務後，自得依
      據保證代位之法律關係，請求上訴人返還上述一百萬元。
（四）被上訴人對於支票背書人即上訴人之追索權雖已罹於時效而消滅，但被上訴人
      仍可本於消費借貸之法律關係，請求上訴人返還系爭一百萬元。
三、證據：引用原審立證方法。
      理      由
一、被上訴人主張：伊於八十七年七月十八日，與上訴人及訴外人陳瑞昌、鍾文興書
    立協議書，約定由上訴人及訴外人陳瑞昌向訴外人鍾文興借貸一百萬元，伊擔任
    保證人，嗣因上訴人及訴外人陳瑞昌無力清償上開債務，經貸與人鍾文興向伊求
    償，伊於八十八年五、六月間，以保證人之身分，代為清償上述一百萬元本金及
    利息共一百零二萬一千三百四十五元，則鍾文興（債權人）對於上訴人（主債務
    人）之債權，在上述一百萬元範圍內，移轉與被上訴人（保證人），爰本於保證
    代位之法律關係，求為判命上訴人應給付一百萬元，及自支付命令送達翌日起至
    清償日止，按年息百分之五計付利息，並宣告附條件假執行之判決。
二、上訴人則以：系爭一百萬元款項，係訴外人陳瑞昌單獨向訴外人鍾文興所借，與
    伊無涉，伊並無承擔系爭一百萬元債務之意思，被上訴人應向訴外人陳瑞昌求償
    。上述十張面額均為十萬元之支票雖均經上訴人背書，但伊所負之背書人責任，
    業已罹於四個月之消滅時效而消滅，伊不必負清償票款責任。又伊雖有在上開協
    議書上簽名，但系爭款項借款人陳瑞昌已以其所有之不動產抵償被上訴人，被上
    訴人不得再向伊求償等語，資為抗辯。
三、被上訴人主張：伊於八十七年七月十八日，與上訴人及訴外人陳瑞昌、鍾文興書
    立協議書，協議書訂立後，伊已於八十八年五、六月間，以保證人之身分，清償
    系爭一百萬元本金及利息共一百零二萬一千三百四十五元與鍾文興（債權人）等
    情，固據其提出協議書一件為證（原審卷第九頁）。惟被上訴人係主張系爭一百
    萬元係上訴人與訴外人陳瑞昌共同向訴外人鍾文興所借貸，伊係該筆借貸之保證
    人，代主債務人清償債務後，本於保證代位之法律關係，請求主債務人即上訴人
    返還代償之系爭一百萬元。上訴人則否認伊為系爭一百萬元之借款人，亦即非主
    債務人，被上訴人不得依據保證代位之法律關係，向伊請求給付系爭款項等語。
    是本件應先審究者，厥為：上訴人是否系爭一百萬元借款之債務人。查：
（一）被上訴人主張上訴人為系爭款項之借款人，係以協議書為其論據，該協議書第
      一行雖將上訴人與訴外人陳瑞昌並列為乙方（按即借款人，以下同）。第一條
      載稱乙方向甲方（指鍾文興）借貸一百萬元等語（見原審卷第九頁）。上訴人
      固不爭執其有在協議書上簽名，但否認其為借款人。按解釋意思表示，應探求
      當事人之真意，不得拘泥於所用之辭句，民法第九十八條定有明文。上訴人所
      舉證人即書立協議書之代書溫上琦於本院證稱：「協議書是我寫的．．．寫協
      議書時在場的有鍾文興、陳瑞昌、乙○○、丙○○等四人，是他們四人協議後
      才叫我去寫協議書。因陳瑞昌與鍾文興有債權債務關係，鍾文興說陳瑞昌欠他
      一百萬元（一般借貸）．．．之前陳瑞昌所開之一百萬元支票無法兌現，鍾文
      興同意陳瑞昌分十期償還，償還日期．．如同十張支票所載之日期，因為當初
      陳瑞昌所開之一張一百萬元支票向鍾文興借錢時，該支票是由丙○○背書，所
      以這次分期付款所開之十張支票也要由丙○○背書，如果這十張支票將來不獲
      兌現的話，丙○○就要負背書責任．．．他們四人之真意是：向鍾文興借錢的
      人是債務人陳瑞昌，至於丙○○．．並非本件借款債務人，因為最初只有陳瑞
      昌向鍾文興借款，而丙○○．．是當保證人．．丙○○並無承擔陳瑞昌所欠鍾
      文興一百萬元債務之意思」等語（見本院卷第三十四頁）。依上證詞，系爭款
      項原係訴外人陳瑞昌向鍾文興所借，並非陳瑞昌與上訴人共同向鍾文興借用，
      上訴人所辯伊非系爭款項之借款人等語，即屬有據。自難僅因上述協議書上將
      上訴人與借款人陳瑞昌並列為乙方，即認上訴人亦為系爭款項之借款人。
（二）被上訴人另主張：債務人陳瑞昌於書立協議書當日曾簽發上述十張支票交與債
      權人鍾文興，用以換回先前借貸當時所交付之一百萬元支票，上開十張支票均
      經上訴人背書，其既已同意在此等支票上背書，足見有承擔陳瑞昌所欠鍾文興
      一百萬元債務之意思，上訴人顯亦為債務人，被上訴人代債務人清償系爭債務
      後，自得依保證代位之規定，請求上訴人返還系爭款項等語。上訴人固不爭執
      有在上述十張面額各為十萬元之支票上背書，但否認有債務承擔之意思，辯稱
      ：伊在支票上背書，僅係擔保票款得以兌現，並非願意承擔陳瑞昌所欠鍾文興
      之一百萬元債務等語。查上訴人所以願於上述十張支票上背書，係因借款人陳
      瑞昌當初向鍾文興借貸系爭款項時所簽發交與鍾文興之支票曾經上訴人背書之
      情，業據證人溫上琦於本院證述屬實（見本判決理由二之一所載）。上訴人雖
      曾在上述支票上背書，惟依票據法第二十九條及第一百四十四條規定，背書人
      僅就票載之金額負擔保付款責任，殊難以上訴人曾在上述支票上背書，即指上
      訴人有承擔訴外人陳瑞昌所欠鍾文興之系爭債務之意思。
（三）綜上所述，上訴人既非系爭款項之借款人，亦無承擔訴外人陳瑞昌所欠鍾文興
      之系爭債務之意思，亦即非系爭借款之債務人，則被上訴人以其已代債務人清
      償系爭債務，本於保證代位之法律關係，對其所稱之債務人即上訴人請求返還
      系爭一百萬元及遲延利息，即非有據，原審為被上訴人勝訴之判決，並依兩造
      之聲請，分別酌定相當擔保金額，為「准」、「免」假執行之宣告，即有未合
      ，上訴意旨，指摘原判決失當，求為廢棄，為有理由，應由本院將原判決予以
      廢棄，改判如主文第二、三項所示。
四、本件判決之基礎已臻明確，上訴人另辯稱債務人陳瑞昌已將其不動產所有權移轉
    登記與被上訴人，以抵償系爭債務，被上訴人不得再向上訴人請求給付系爭款項
    等語，即無庸再予審究，併予鈙明。
五、據上論結：本件上訴為有理由，依民事訴訟法第四百五十條、第七十八條，判決
    如主文。
中      華      民      國    八十九    年      十      月    三十一    日
~B1民事第一庭審判長法  官  楚汝聰
~B2                法  官  鄭金龍
~B3                法  官  邱森樟
右為正本係照原本作成。
不得上訴。
~B                書記官  盧東煥
中      華      民      國    八十九     年     十一      月    三      日
                                                                        Ｙ


司法院資訊處製作；財團法人民間司法改革基金會備份。
